【裁判字號】    89,訴,749
【裁判日期】    901219
【裁判案由】    損害賠償
【裁判全文】
臺灣臺北地方法院民事判決  八十九年度訴字第七四九號
    原      告  中華工程股份有限公司
    法定代理人  甲○○
    被      告  乙○○
右當事人間請求損害賠償事件，本院判決如左：
    主    文
被告應給付原告新台幣壹佰萬元，及自民國八十九年二月二十五日起至清償日止，按
週年利率百分之五計利息。
訴訟費用由被告負擔。
本判決於原告以新台幣拾萬肆仟元或同面額之土地銀行中崙分行可轉讓定期存單
供擔保後，得假執行；但被告如於假執行程序實施前，以新台幣壹佰萬元為原告預供
擔保，得免假執行。
    事    實
甲、原告方面：
一、聲明：
    如主文第一項所示；及以供擔保為條件之假執行宣告。
二、陳述：
    （一）原告於民國八十三年七月二十一日起聘僱被告擔任原告永和施工所主任，
          被告依原告工作規則第二條所稱依勞動契約受僱原告公司從事工作獲得報
          酬之工作人員，承原告之命綜理一切施工及管理事宜之權，其執掌事項及
          內容包括業主與廠商之估驗、計價等事項；被告嗣於八十五年一月二十七
          日與訴外人冠營工程有限公司（下稱冠營公司）簽立上海新村重建水電工
          程分包工程合約（下稱分包工程合約及中華工程股份有限公司永和施工所
          上海新村重建水電工程補充說明書（下稱補充說明書），依前揭分包工程
          合約及補充合約書第六條第一項明文約定：合約總價新台幣（下同）五千
          六百二十八萬元整，工程計價付款辦法為每月申請估驗計價乙次，由本公
          司（指原告）集中支付該期內完成工程價款百分之九十。詎被告自八十五
          年八月起至八十五年十一月止為便利圖謀冠營公司，竟違反前開合約之約
          定每月計價兩次予冠營公司；同年十二月四日原告發現被告有超計工程款
          之情事後曾簽呈批示不同意超額計價要求查明原因，並電傳該簽呈予永和
          施工所依批示辦理；詎被告明知故犯，又陸續於八十五年十二月五日、八
          十六年一月二十日、二月二十六日及三月二十日連續四次未經原告准許擅
          自批示允許超額計價，累計自八十五年八月起訖八十六年三月止連續超額
          計價總金額高達二千九百三十萬一千六百五十一元。
    （二）查冠營公司分包上海新村重建工程共十個區域，其中乙、己、庚三區工程
          區工程嚴重落後致影響交屋時間，被告非但未停止計價反而每月二次計價
          甚至連續超額計價，至八十六年三月旋即離職，原告事後查證始得知被告
          對冠營公司乙區超額計價八百一十三萬三千六百九十元、己區超額計價一
          千四百零三萬八千四百八十六元、庚區超額計價七百一十二萬九千四百七
          十五元，導致原告損害新台幣二千九百三十萬一千六百五十一元之超額計
          價款，被告背信部分經台北地方法院檢察署提起公訴；同時亦違反工作規
          則第二十五條：工作人員不得利用職權圖利自己或他人及違反第六十七條
          第十七項、第十九項：假借職務便利圖謀本人或他人利益者及未依規定辦
          理分包、採購、倉儲及保管作業，致原告遭受重大損害等約定，原告本得
          不經預告，逕記被告大過二次，予以解僱，且不發給資遣費。爰依侵權行
          為、債務不履行法律關係，求被告賠償損害一百萬元及法定遲延利息。
    （三）對被告抗辯所為之陳述：
      １、本件原告與冠營公司簽立之上海新村重建水電工程補充說明書第四條「工
          程期限」第ａ、ｂ項約定：「若進度落後達６﹪者，甲方（指原告）將採
          取保證付款及停權等措施，且乙方（指冠營公司）須在甲方規定期限內提
          出改善計劃「若進度落後達９﹪者，甲方將立即停止計價並保留收回自辦
          之權利，乙方不得有任何異議。」第六條第一項約定工程計價之付款辦法
          為：「每月申請估驗計價乙次，由本公司集中支付該期內完成工程價款的
          百分之九十」。被告身為本件工地之施工所主任，具名與冠營公司簽立本
          件分包工程合約書且承原告之命，綜理一切施工及管理事宜，且具名與冠
          營公司簽立本件分包工程合約書，對於工程約定價款之支付方式，自屬知
          之甚稔
      ２、依原告公司統一收支作業要點第五項第一款第三目規定：「各工地辦理二
          級以上（含二級）案件之計價單及一級案件之申請單、請修單、請購單、
          比價單、估價單、報價單、驗收單及其他憑證，經工地主任核章後，送各
          主辦會計核付，並依工令別編製付款清單彙送總公司請求付款，各項單據
          憑證均留存於工地保管，並依公司規定於限期內解送土城庫房保管。．．
          ．．」施工所主任既綜理一切施工及管理事宜，有關於工程之估驗、計價
          比價等事項，均係經施工所主任核章後即告確定。至於送主辦會計核算付
          款金額，僅是由會計部門形式審核是否依規定有施工所主任之核章而已，
          對是否准予計價付款並無實質審核權。況查知悉工地施工進度若何？承包
          商有無依進度完成工作？均非工地主任莫屬。被告辯稱本件付款係經原告
          公司核准，顯係事後卸責之詞。
      ３、再查依原告與冠營公司簽立之上海新村重建水電工程分包工程合約，約定
          總價五千六百二十八萬元。冠營公司共承包甲、乙、丙、丁、戊、己、庚
          、辛、壬、癸十個區域工程，其中乙、己、庚三區部分之合約工程價款約
          四千零八萬八千三百零二元。惟冠營公司自八十五年十二月、八十六年一
          月起即有出工數明顯不足，工程進度嚴重落後，致乙、己、庚三區多未依
          約完工情事，進度約僅三成，且為被告所明知，冠營公司既未依約定之進
          度完工，被告即不應計價，惟被告准予計價金額竟高達三千九百二十一萬
          零四百零八元，超額計價金額達二千九百三十萬一千  六百五十一元，未
          計價之保留款僅八十七萬七千八百九十四元。
      ４、因冠營公司就乙、己、庚三區域未依工程進度施工，且自八十六年三月起
          已不再進場施作，被告並於同年月離職，導致工程停工，影響交屋時間，
          原告迫不得已，除於八十六年一月至三月間自行點工施作外，乃於八十六
          年五月間終止本工程合約，將乙、己、庚三區收回自辦，其他甲、丙、戊
          、辛、壬、癸、子七小區域修繕工程，自八十五年十月三十一日函報業主
          完工已逾六個月，冠營公司未完成工程改善，原告公司迫不得已同時終止
          全部工程合約。再於八十六年七月間將本件乙、己、庚區域工程，重新發
          包其他廠商施作，計乙、己、庚三區所支出再分包及購料費用高達四千六
          百零九萬元，扣除乙、己、庚未付款八十七萬七千八百九十四元後，原告
          另行支出分包費造成損失達四千五百二十一萬二千一百零六元。
三、證據：
    提出工地派任表、工作人員工作規則、施工所組織要點、分層負責明細表、統一
    收支作業要點、分包工程合約、補充說明書、簽辦用箋、超額計價明細、台灣台
    北地方法院檢察署檢察官起訴書、分包、購料合約統計表、工程監工日報表、付
    款流程表、簽呈、發票為證。
乙、被告方面：
一、聲明：駁回原告之訴；及以供擔保為條件之免假執行宣告。
二、陳述：
    （一）關於侵權行為即背信部分：
      １、原告僅以自行製作之「上海新村重建水電工程（乙）區冠營公司超計價金
          額一欄表表乙區共十九頁，己區共二十二頁，庚區共十六頁，作為被告背
          信之依據，經查該金額如何計算，有何根據？迄未見原告提出明確之說明
          ，何以未見現場監工人員之簽章證明？又無該工作站長之簽章、簽報？由
          原告根據何種資料自行認定？況該「上海新村」早已完工，有八十五年十
          二月三日之初驗收條單，其上有被告之簽章為証，該房屋已交付使用，雖
          原告稱：係自行僱請另外公司繼續完工，有何證明？如何證明？何者為冠
          營公司所完成？何者為其他公司繼續完成？原告並無清楚說明。
      ２、原告所指超額計價付給冠營公司新台幣二千六百二十二萬八千六百七十九
          元，是否本來就應該給付給冠營公司？如果是，則每月計價一次或二次，
          對原告並無損失，況計價二次係按冠營公司實際出工數及進場材料而請款
          ，經原告公司核驗確認無訛後，始讓其領款，被告係根據「上海新村」工
          作站站長楊昇峰之簽呈，經工務組組長蕭印宏核示後，再作批示，怎有可
          能會有如此大的超額付款？況冠營公司乙區之十九次之請求計價中，每次
          計價均有當時原告公司之工務組長蕭印宏及工地現場負責人楊昇峰之簽章
          ，在估驗詳細表上均列明工程完成之百分比及保留之金額，依最後一次（
          即第十九次）計價表所載，已完成工程百分之九十一點八一，並保留五百
          三十八萬四百零五元，此一報表每月均呈報給原告公司，何以原告公司稱
          不知情？原告之中華工程股份有限公司並非無制度之小公司，其係國內數
          一數二之大公司，其有健全之制度，每一環節均在其嚴密掌控中，豈有不
          知情之理？
      ３、原告於八十八年七月十五日所提出之冠營公司超計價金額彙表中，並不實
          在，在乙區、己區及庚區原告稱冠營公司總共只完成實際完工之金額為九
          九八七八九元，超額計價為0000000元，表上雖有審核蕭印宏、所
          長何尚倫之印文，但與原告於八十七年十月十三日所提之表其上無任何印
          文者完全相同，仍未見其根據何種資料製作，該系爭工程既於八十五年十
          二月三日作第一次之驗收，依該查驗紀錄事項所載，僅為細節部份尚待改
          善，依一般經驗常識判斷應屬已完成，否則如何驗收？
        依原告所提八十五年十二月出工人數統計表計算：
          （１）該月出工人數為七百六十八人次，依平均工資每人二千元計算，當
                月應支付之工人工資為0000000元。
          （２）若依原告在本案所提出之資料：
              八十六年一月份，出工人數為一六一人次，平均工資每人每日二千
                元計算，當月工人之工資為0000000元。八十六年二月份出
                工人數八三四人，當月應支付之工資為0000000元。三月份
                出工人數為一五五八人次，當月應支付之工資為三二六○○○元。
              以上三個月光是工人之工資支付為0000000元，何況該工程
                自八十三年十二月二十四日開工？就以被告自八十五年一月份起施
                工所工務組長蕭印宏、工地現場負責人楊昇峰開始簽呈時，冠營公
                司所付之十九次之計價表中，均有施印宏、楊昇峰之簽章，如冠營
                公司之計價表不實，何以蕭印宏、楊昇峰仍在該表上簽章？蕭印宏
                在以後之報表中又製作與其以前所製作之不同金額之報表，是何緣
                故？
    ４、重要原料進廠審驗單何在？原告何以迄今不提出來？此為冠營公司申請計價
        之重要依據，既無此資料，又如何認定冠營公司超額領取工程款？
    ５、依原告公司之工程估驗及請款之流程，原告公司之施工組應提出施工日誌，
        經施工組長複核，鍵入電腦後，施工日誌歸檔，施工日誌影本經工務組核對
        後，由工務組製作估驗計價初稿單，經廠商簽認後，製作正式估驗計價單，
        由廠商蓋章並開發票，再經工務組長複校後，送至會計組，審核單根，製作
        付款清單轉帳傳票，經會計組長複核後，送至主任即被告核准，再轉送總公
        司即原告公司，由總公司會計處覆核廠商資料無誤後，製作傳票，經會計課
        長覆核，再經會計處長覆核無誤後，送至財物處製作付款清冊，開立期票，
        通知銀行領取期票等資料，由銀行至公司領取資料完成內部作業，寄付款通
        知書給廠商，廠商收到付款通知書後，方可領款，依此流程以觀，原告公司
        稱不知情，未為審核，顯屬不實在。
    ６、冠營公司與原告公司所簽水電工程總價為五千六百二十八萬元而冠營公司向
        原告所領之款並未超出五千六百二十八萬元，何來超額領取？以原告係知名
        名以原告係知名之工程公司其有健全之人事管理及會計審核，更有現場監
        工人員每日在監工，並須製作工作進行（進度）報表呈給公司，被告何能有
        偷天換日之本事？可一手遮天？讓冠營公司溢領二千六百二十二萬八千六百
        七十九元？如何證明該金額係屬不法利益，而非工程款之一部份？
    ７、原告所提部份之現場工地之每日工程監工報表及驗收單已足證明該工程早已
        完工，何以仍泛指被告讓冠營公司溢領工程款而不對冠營公司追討？而僅把
        責任轉嫁給被告向法院告被告背信？其實原告告被告之目的係在逃避免付應
        給付被告之資遣費，否則被告僅為施工所主任，不負責金錢之支付，下有部
        屬負責實際監工，上有上司負責監督，領款時有會計審核每個環節均有層層
        部屬之簽註意見經審核確實無誤後，呈報上級作最後決定是否給付工程款
        ，是上級機關即原告決定被告何來背信情事？況冠營公司並非向被告直接
        領款。
  （二）關於違反勞動契約，違反工作規則債務不履行部分：
    １、被告否認有違反原告所訂定之工作規則第二十五條、第六十七條第十七項、
        第十九項，所謂工作人員不得利用職權圖利自己或他人，假借職務便利圖謀
        本人或他人利益之情事。
    ２、原告以其所訂立之工作人員規則，於被告離職後，事隔二年，以一紙逕行通
        知被告記大過二次解僱、免職，是何道理？無非想藉以免其給付資遣費。
三、證據：
    提出本院八十八年度易字第一二三二號、台灣高等法院第九十年度上易字第七九
    七號刑事判決為證。
    理    由
一、兩造爭執之要旨：
    原告起訴主張：被告自八十三年七月二十一日受僱於原告，擔任永和施工所主任
    ，執掌業主與廠商之估驗、計價等事項，於八十五年一月二十七日代表原告與訴
    外人冠營公司簽立上海新村重建水電工程分包工程合約及中華工程股份有限公司
    永和施工所上海新村重建水電工程補充說明書（下稱上海新村），總價五千六百
    二十八萬元，約定每月申請估驗計價乙次，由原告集中支付該期內完成工程價款
    百分之九十。詎被告自八十五年八月起至同年十一月為圖謀訴外人冠營公司之利
    益，竟違反約定每月計價兩次予冠營公司，原告於同年十二月四日發現後，業以
    簽呈反對超額計價並要求查明原因，但被告又陸續於八十五年十二月五日、八十
    六年一月二十日、二月二十六日及三月二十日未經原告准許擅自批示允許超額計
    價。而系爭乙、己、庚區工程款計四千零八萬八千三百零二元，訴外人冠營公司
    至八十六年三月止實際施作之工程進度為百分之三十，被告准予計價之工程款三
    千九百二十一萬零四百零八元，超出約定計價之額度，而訴外人冠營公司自八十
    六年三月起即未再進廠施作，原告再於八十六年七月間重新發包乙、己、庚三區
    未完成之工程，支出四千六百零九萬元，扣除未付訴外人冠營公司之工程款八十
    七萬七千八百九十四元，原告實際受有四千五百二十一萬二千一百零六元之損害
    ，此係因被告未盡監督之責，及違背職務所致，爰依侵權行為及僱佣關係，求為
    判決被告給付一百萬元及法定遲延利息等語。被告則以：上海新村工程款為五千
    六百二十八萬元，被告准予計價之工程款數額，並未超過合約總價，故無超額計
    價之情形，況且被告係根據工作站站長楊昇峰之簽呈，經工務組長蕭印宏核示後
    ，所作之批示，按實際出工人數及進場材料計價，再經原告核驗確認無訛後始付
    款，並無何背信行為，亦無違僱佣契約等語，資為抗辯。
二、得心證之理由：
    原告主張被告受僱於伊，擔任永和施工所主任，於八十五年一月二十七日將「上
    海新村」重建水電工程發包予訴外人冠營公司，總價五千六百二十八萬元之事實
    ，為被告所自認。本件兩造所爭執者在於被告准予計價之工程款，有無超額之情
    形？如有，被告是否違背職務？經查：
    （一）上海新村分為十個工作區域，其中乙、己、庚區工程款為四千零八萬八千
          三百零二元之事實，為被告所不爭執，而該三區至八十八年三月止實際之
          施工進度約百分之三十二，亦有兩造所不爭之台灣高等法院九十年度上易
          字第七九七號刑事確定判決可參，是依原告與訴外人冠營公司簽訂之上海
          新村重建水電工程補充說明書第六條第一款約定：「付款辦法：每月申請
          估驗乙次，由本公司（指原告）集中支付該期內完成工程價款百分之九十
          。」，乙、己、庚區得計價給付之工程款應為一千一百五十四萬五千四百
          三十一元（四捨五入），被告准予計價三千九百二十一萬零四百零八元，
          逾應付款二千七百六十六萬四千九百七十七元，且訴外人冠營公司自八十
          八年三月起即未進場施作之事實，復為被告所不爭執，則原告主張被告對
          於上海新村之工程款超額計價，即非無據。雖被告辯稱按實際出工人數及
          進場材料計價，計付之款項在合約總價內，並無超額計價之情形云云。惟
          原告與訴外人冠營公司約定之付款方式，係每月估驗一次，原告集中支付
          該期內「完成工程」價款，係以完成之工程作為估驗之標準，而非以實際
          出工人數及進場材料計付價款；況且冠營公司乙、己、庚三區僅施作約百
          分之三十二，未完成之工程尚有百分之六十八，原告為完成前開工程，另
          行發包支出四千六百零九萬元工程款之事實，亦有原告提出且為被告所不
          爭執之契約書、統一發票、報銷單可參，倘被告所辯無超額計價為真，則
          原告另行發包之款項，應與原告未付與訴外人冠營公司之工程款八十餘萬
          元相符或相近，斷無可能與原乙、己、庚工程總價相近之理。
    （二）按原告統一收支作業要點第五點第一項第三款規定：「各工地辦理二級以
          上（含二級）案件之計價單及一級案件之申請單、請修單、請購單、比價
          單、估價單、報價單、驗收單及其他憑證，經工地主任核算後，送各主辦
          會計核付，並依工令別編製付款清單彙送總公司請求付款，各項單據憑證
          均留存於各工地保管，並依公司規定於期限內解送土城庫房保管。」，依
          該規定，有關二級以上（含二級）案件之計價單，應經工地主任核算後，
          再送各主辦會計核付。而上海新村係屬第四級之案件，亦有前開刑事判決
          可參，則有關工程款之計價，應由被告核算，故被告依前開規定負有核實
          計算及監督之義務。被告自八十五年八月起至同年十一月間每月准予訴外
          人冠營公司計價二次，業與原告與訴外人冠營公司約定每月估驗一次之約
          定相悖，而被告於八十五年十月間已知乙、己、庚三區已超額計價四百萬
          元，其他基地亦有超額計價達四百五十萬元之情形，此有原告提出且為被
          告所不爭之簽辦用箋可參，被告在得知超額計價後，並未依規定停止計價
          ，而在原告法務室提出凍結冠營公司所有工程款事宜，並知會被告後，對
          於冠營公司爾後之請款，在工作站長及工務組長將超額計價事實反應於簽
          呈後，明知超額計價可能損害原告權益，且訴外人冠營公司工程進度嚴重
          落後之情形下，猶批示准予計價，而未將上情反應予原告，其違反工地主
          任核實計價之義務甚明。
    （三）被告雖另辯稱伊係根據工作站站長楊昇峰之簽呈，經工務組組長蕭印宏核
          示後，再作批示，並無不實。然如前所述，楊昇峰在每次計價之簽呈上，
          均將實際之工程進度反應，對於是否計價，均係由被告核示，此有簽辦用
          箋在卷足憑；參以工務組長蕭印宏於刑事庭中證稱：「當時情形確實是如
          簽呈，我們施工站長算出來工程進度表的數量後，會照會我們工務組，由
          工務組來審核施工組所核算的價額是否有超出合約的金額，而我們審核後
          不管是否超出合約的金額，我們都會加註意見後就送給主任，由主任來做
          最後之考核．．．．．．。」，此有卷附刑事判決足參，故計價與否，被
          告有最後決定權，所辯依簽呈所載數量辦理計價，要無可採。
    （四）被告另辯稱伊僅係核算工程數量，是否付款，係由原告核認無訛後才撥款
          ，計付之款項，均係經由原告同意云云。然依原告公司之付款流程觀之，
          工程款係由工作站或施工現場計算承包商完成之數量，經工務組審核數量
          辦理計價無誤後，再將計價單與廠商發票彙送會計組，會計組僅係查對累
          計保留款及發票金額經主任核定後，依流程付款，實際審核數量之單位為
          工務組，而非會計組；且原告財務部襄理曾銘崇於前開刑事審理中證稱會
          計部門僅依工地主任批示形式審核，此有刑事判決書足參，故付款實質上
          審核權人應係被告，原告同意付款，係基於被告提供錯誤之資料所為，被
          告以此辯稱無違義務，尚無可採。而被告於刑事案件中所辯基於趕工及免
          受業主處罰縱令為真，仍不能解免其工地主任應核實計價之義務。
    （五）系爭乙、己、庚區在八十六年三月間實際施作進度既僅約百分之三十二，
          原告對於未施作之工程本得不予給付工程款，被告超額計價二千七百六十
          六萬四千九百七十七元，致原告受有前開損害，此部分之款項係因被告未
          盡核實之義務所致；至於原告就未完成之工程另行發包所支出之四千餘萬
          元工程款，係因訴外人冠營公司違約未繼續施作所致，尚與被告超額計價
          無關，原告主張該部分之損害係被告超額計價所生，並無可採。
三、綜據右述，原告主張被告違反僱佣契約，依債務不履行之法律關係，請求被告給
    付一百萬元及自起訴狀繕本送達翌日即八十九年二月二十五日起至清償日止，按
    週年利率百分之五計算之利息，為有理由，應予准許。
四、兩造均陳明願供擔保，聲請宣告假執行或免假執行，核無不合，爰分別酌定相當
    之金額准許之。
五、結論：
    原告之訴為有理由，依民事訴訟法第七十八條、第三百九十條第二項、第三百九
    十二條，判決如主文。
中      華      民      國    九十      年      十二    月     十九     日
                                      民事第六庭法      官  吳素勤
右為正本係照原本作成
如對本判決上訴，須於判決送達後廿日內向本院提出上訴狀
中      華      民      國    九十      年      十二    月     十九     日
                                                法院書記官  柯金珠


司法院資訊處製作；財團法人民間司法改革基金會備份。
